臺灣高等法院刑事判決
110年度上訴字第494號
上  訴  人  
即  被  告  陳睿庭



上列上訴人因傷害案件，不服臺灣新竹地方法院109年度訴字第3
46號，中華民國109年12月10日第一審判決（起訴案號：臺灣新
竹地方檢察署109年度偵字第577號），提起上訴，本院判決如下
：
    主  文
上訴駁回。
    事  實
一、陳睿庭與羅德真、葉瓊華（羅德真、葉瓊華所犯傷害部分，
    業經原審法院以109年度竹簡字第999號判決分別判處拘役25
    日、拘役10日確定）為「華園社區」鄰居關係，陳睿庭於民
    國108年12月15日8時30分許，因羅德真、葉瓊華所飼養鸚鵡
    噪音擾鄰問題，遂前往羅德真、葉瓊華位於新竹市○區○○路0
    0巷0弄0號2樓住處之1樓大門口長按電鈴發洩不滿情緒，羅
    德真、葉瓊華下樓阻止，三人發生口角爭執後，陳睿庭竟基
    於傷害之犯意，先徒手推擠葉瓊華（所涉傷害部分，因葉瓊
    華於原審撤回告訴，詳後述不另為公訴不受理之諭知），羅
    德真見狀即徒手朝陳睿庭揮拳，並與陳睿庭發生拉扯互毆，
    陳睿庭不甘遂持拖把還擊羅德真，陳睿庭、羅德真二人繼而
    拉扯互毆，致羅德真受有臉部、左頸、左鎖骨多處抓傷、右
    腕扭傷等傷害。
二、案經羅德真訴由新竹市警察局第二分局報告臺灣新竹地方檢
    察署檢察官偵查起訴。
    理  由
壹、證據能力部分：
　　按被告以外之人於審判外之陳述，雖不符刑事訴訟法第159
    條之1至第159條之4之規定，而經當事人於審判程序同意作
    為證據，法院審酌該言詞陳述或書面陳述作成時之情況，認
    為適當者，亦得為證據。又當事人、代理人或辯護人於法院
    調查證據時，知有第159條第1項不得為證據之情形，而未於
    言詞辯論終結前聲明異議者，視為有前項之同意，同法第15
    9條之5亦有明定。查本件檢察官及上訴人即被告(下稱被告)
    陳睿庭就本判決下列所引被告以外之人於審判外陳述之證據
    能力均不予爭執，迄至言詞辯論終結，亦未對該等證據之證
    據能力聲明異議，本院審酌該些供述證據作成時，核無違法
    取證或其他瑕疵，認為以之作為本案之證據屬適當，自有證
    據能力。其餘資以認定被告犯罪事實之非供述證據，均查無
    違反法定程序取得之情形，依刑事訴訟法第158條之4反面規
    定，亦具證據能力。
貳、實體部分：
一、認定事實所憑之證據及理由：
    訊據被告固坦承有於案發時地與告訴人羅德真發生肢體拉扯
    ，且有回擊之行為等情，惟矢口否認有何傷害犯行，辯稱：
    我沒有主動傷害羅德真，都是他對我揮以重拳我才還手，羅
    德真右手腕是重擊我才受傷，我只有將掃帚拿起來看看又放
    回去，沒有用掃帚攻擊，我認為我的行為是正當防衛云云(
    見本院卷第158、162、163頁)。經查：
  ㈠被告與羅德真、葉瓊華為鄰居關係，於108年12月15日8時30
    分許，因羅德真、葉瓊華所飼養鸚鵡噪音不快，遂前往羅德
    真、葉瓊華位於新竹市○區○○路00巷0弄0號2樓住處之1樓大
    門口長按電鈴發洩不滿情緒，並於該時地與羅德真發生口角
    爭執及肢體拉扯等事實，業據被告於警詢、檢察事務官詢問
    、原審及本院準備程序、審理時均供承在卷（見偵卷第4頁
    背面至第5頁、第32頁背面，原審卷第96、97、149頁，本院
    卷第158、162、163頁），核與證人即告訴人羅德真於警詢
    、檢察事務官詢問、原審之證述（見偵卷第6、7、32、33頁
    ，原審卷第60、61頁）、證人即告訴人葉瓊華於警詢、檢察
    事務官詢問、原審之證述（見偵卷第6、7、32、33頁，原審
    卷第60、61、139至144頁），情節大致相符，且有羅德真之
    南門綜合醫院乙種診斷證明書1份、告訴人羅德真傷勢照片2
    張及新竹地檢署檢察事務官經檢察官指揮進行勘驗之勘驗報
    告暨光碟檔案截圖34張（見偵卷第11、22、44至52頁）等件
    在卷可稽，此部分事實，首堪認定。
  ㈡被告雖以前開情詞置辯，並主張其還擊行為應屬正當防衛云
    云，然查：
  ⒈按正當防衛必須對於現在不法之侵害始得為之，侵害業已過
    去，或無從分別何方為不法侵害之互毆行為，均不得主張防
    衛權，而衡之一般社會經驗法則，互毆係屬多數動作構成單
    純一罪而互為攻擊之傷害行為，縱令一方先行出手，因其本
    即有傷害之犯意存在，則對其互為攻擊之還手反擊行為，自
    無主張防衛權之餘地（最高法院92年度台上字第3039號判決
    意旨參照）。
  ⒉查被告於原審準備程序時自承：我被羅德真揮拳倒在地上，
    後來站起來我就對羅德真反擊，我確實有跟羅德真肢體拉扯
    ，羅德真打我時我都有回擊等語（見原審卷第96、97頁）；
    於原審審理時亦自承：我們有互毆等語（見原審卷第149頁
    ），又觀之新竹地檢署檢察事務官經檢察官指揮就告訴人葉
    瓊華以手機攝錄現場過程之錄影檔案（檔案名稱：00000000
    _083944.mp4 ）進行勘驗之勘驗報告暨光碟檔案截圖12張（
    見偵卷第48至50頁）：
    ①於檔案時間00：05被告倒地後起身，與告訴人羅德真發生
      拉扯。
    ②於檔案時間00：06告訴人羅德真以右手出拳毆打被告。
    ③於檔案時間00：09被告上前拉扯告訴人羅德真。
    ④於檔案時間00：12被告上前拉扯告訴人羅德真，並以右腳
      踢告訴人羅德真。
    ⑤於檔案時間00：12被告遭告訴人羅德真推倒在地。
    ⑥於檔案時間00：15被告起身再以右腳踢告訴人羅德真，並
      說「我就不怕你這」等語。
    ⑦於檔案時間00：17被告以右手出拳朝告訴人羅德真揮擊，
      告訴人羅德真還手與被告互毆。
    ⑧於檔案時間00：39被告與告訴人羅德真相互拉扯。
    ⑨於檔案時間00：49被告以腳踹告訴人羅德真，並說「老娘
      我就是不怕你」等語。
    ⑩於檔案時間00：50被告以腳踹告訴人羅德真，並說「不怕
      啦」等語。
    ⑪於檔案時間01：06被告與告訴人羅德真拉扯中，被告以腳
      踹告訴人羅德真，並說「不怕啦」等語。
　　依上開勘驗結果，足徵被告與羅德真於案發時確實陷入彼此
    互相拉扯、互毆之情境，且被告與羅德真肢體衝突過程，被
    告有以手拉扯、揮拳、腳踢羅德真臉部、手部及身體等舉動
    ，均屬攻擊羅德真身體之傷害行為，而羅德真亦因此受有臉
    部、左頸、左鎖骨、右腕之傷勢，可見被告攻擊告訴人羅德
    真身體之次數，顯然不止1次，且多次主動攻擊，雙方所為
    既係無從分別何方為不法侵害之互毆行為，被告自無主張防
    衛權之餘地。是被告辯稱：其係正當防衛云云，委無可採。
　⒊另被告雖又辯稱：羅德真右手腕是重擊我才受傷，我只有將
    掃帚(應係拖把之誤)拿起來看看又放回去，沒有用掃帚攻擊
    云云，惟觀之上開勘驗報告所檢附光碟檔案截圖，自檔案時
    間00：05秒起，可見被告與羅德真相互拉扯、毆打、腳踢，
    互有主動攻擊、拉扯對方之舉措，至畫面時間01：10秒時，
    被告被打倒在地，其間被告拉扯羅德真之部位亦包含羅德真
    之手部(見偵卷第48至51頁)，此段期間被告與羅德真拉扯時
    間約1分鐘，並可見得被告拉扯羅德真手部之情形，自堪認
    羅德真手腕傷勢應係與被告拉扯、互毆時所造成。再者，自
    檔案時間01：16秒時可見被告起身後去拿拖把，至畫面時間
    01：37秒時，仍可見被告手持拖把，直至畫面時間01：43秒
    時，被告始將手上拖把放回原處，足見被告確有手持拖把與
    羅德真拉扯20餘秒之時間，被告辯稱只是將拖把拿起來看看
    又放回去云云，顯與客觀證據不符，亦難認可採。
  ㈢綜上所述，本案事證明確，被告犯行洵堪認定，應依法論科
    。
二、論罪：
  ㈠核被告所為，係犯刑法第277條第1項之傷害罪。
  ㈡被告上開攻擊告訴人羅德真身體之數個舉動，均係基於單一
    之傷害犯意，於時間、空間緊密相連之環境下所為之接續行
    為，屬接續犯，應僅認定為一行為。
三、不另為公訴不受理諭知部分：
  ㈠公訴意旨另以：被告與告訴人葉瓊華（所為傷害犯行，業經
    原審法院以109年度竹簡字第999號判決判處拘役10日確定）
    為鄰居關係，被告於108年12月15日8時30分許，因告訴人羅
    德真、葉瓊華所飼養鸚鵡噪音擾鄰，遂前往告訴人羅德真、
    葉瓊華位於新竹市○區○○路00巷0弄0號2樓住處之1樓大門口
    長按電鈴發洩不滿情緒，告訴人羅德真、葉瓊華下樓阻止，
    三人發生口角爭執後，被告竟基於傷害之犯意，先徒手推擠
    告訴人葉瓊華，告訴人羅德真見狀即徒手朝被告揮拳，並與
    被告發生拉扯互毆，被告不甘遂持拖把還擊告訴人羅德真，
    告訴人葉瓊華見狀上前與被告發生拉扯後，致告訴人葉瓊華
    受有右側手部挫傷、左側手部挫傷等傷害，因認被告涉犯刑
    法第277條第1項之傷害罪嫌。
  ㈡按告訴乃論之罪，告訴人於第一審辯論終結前得撤回其告訴
    ；撤回告訴之人，不得再行告訴。又告訴經撤回者，應諭知
    不受理之判決，並得不經言詞辯論為之，刑事訴訟法第238
    條、第303條第3款、第307條分別定有明文。
  ㈢經查，公訴意旨認被告係觸犯刑法第277條第1項之傷害罪，
    依同法第287條之規定，須告訴乃論。茲因被告已於109年11
    月11日原審審理時與告訴人葉瓊華達成和解，告訴人葉瓊華
    並當庭具狀撤回對被告之傷害告訴，有原審法院同日審理筆
    錄、和解筆錄、告訴人葉瓊華出具之聲請撤回告訴狀1紙等
    在卷可稽（見原審卷第145、157至159頁），依照前揭說明
    ，被告被訴涉犯傷害告訴人葉瓊華罪嫌部分，本應為不受理
    之諭知，惟公訴意旨認此部分與前揭論罪科刑部分具有想像
    競合犯之裁判上一罪關係，爰不另為不受理之諭知。
四、駁回上訴之理由
  ㈠原審經審理結果，認被告罪證明確，因而適用刑法第277條第
    1項、第41條第1項前段，刑法施行法第1條之1第1項等規定
    ，並以行為人之責任為基礎，審酌被告與告訴人羅德真為鄰
    居關係，且被告係具有相當智識程度之成年人，縱告訴人羅
    德真所飼養之鸚鵡確有擾鄰問題亦應循正當合法途徑處理，
    卻不思理性解決，與告訴人羅德真產生口角爭執，進而彼此
    互毆，造成告訴人羅德真受有如事實欄所載之傷害，犯後否
    認犯行，未見反省之意，所為實屬不該；考量被告前無刑事
    犯罪紀錄，有本院被告前案紀錄表在卷可稽，素行尚可，兼
    衡被告自述其五專畢業之智識程度、未婚無子女，案發迄今
    從事貿易商，擔任負責人，經濟狀況中上（見原審卷第149
    頁），暨其犯罪之動機、目的、手段、告訴人羅德真所受傷
    勢程度、迄未能與告訴人羅德真達成和解及告訴人羅德真對
    本案之意見（見原審卷第161頁）等一切情狀，量處拘役25
    日，並諭知易科罰金折算標準。
  ㈡原審復依據卷內各項證據資料，就被告所辯各節，詳為論述
    、一一指駁，核其認事用法，俱無違誤，量刑亦稱妥適，原
    審另就傷害葉瓊華部分，不另為公訴不受理之諭知，亦無不
    合。被告上訴意旨仍執前開陳詞否認犯罪，指摘原判決不當
    ，請求撤銷改判，依上所述，難認可採，其上訴為無理由，
    應予駁回。
據上論斷，應依刑事訴訟法第368條，判決如主文。
本案經檢察官黃翊雯提起公訴，檢察官呂光華到庭執行職務。
中　　華　　民　　國　　110 　年　　9 　　月　　28　　日
                  刑事第一庭  審判長法　官  周煙平
                                    法　官  吳炳桂
                                    法　官  連育群
以上正本證明與原本無異。
如不服本判決，應於收受送達後20日內向本院提出上訴書狀，其
未敘述上訴之理由者並得於提起上訴後20日內向本院補提理由書
（均須按他造當事人之人數附繕本）「切勿逕送上級法院」。
                                    書記官  廖紫喬
中　　華　　民　　國　　110 　年　　9 　　月　　28　　日
附錄：本案論罪科刑法條全文
中華民國刑法第277條
傷害人之身體或健康者，處5年以下有期徒刑、拘役或50萬元以
下罰金。
犯前項之罪，因而致人於死者，處無期徒刑或7年以上有期徒刑
；致重傷者，處3年以上10年以下有期徒刑。